【裁判字號】    97,勞簡上,4
【裁判日期】    980306
【裁判案由】    確認僱傭關係存在
【裁判全文】
臺灣臺南地方法院民事裁定             97年度勞簡上字第4號
上  訴  人
即被上訴人  乙○○
訴訟代理人  曾柏暠律師
被上訴人    甲○○
被上訴人    安順富第公寓大廈管理委員會
法定代理人  丁○○
上列當事人間請求確認僱傭關係等事件，上訴人對於中華民國97
年11月12日本院97年度勞簡上字第4號判決提起上訴，本院裁定
如下：
    主  文
上訴駁回。
第三審訴訟費用由上訴人負擔。
    理  由
一、按對於簡易訴訟程序之第二審裁判，提起第三審上訴或抗告
    ，須經原裁判法院之許可。前項許可，以訴訟事件所涉及之
    法律見解具有原則上之重要性者為限。第1項之上訴或抗告
    ，為裁判之原法院認為應行許可者，應添具意見書，敘明合
    於前項規定之理由，逕將卷宗送最高法院；認為不應許可者
    ，應以裁定駁回其上訴或抗告。民事訴訟法第436條之3第1
    項、第2項、第3項定有明文。而所謂「原則上之重要性」，
    係指該訴訟事件所涉及之法律問題意義重大而有加以闡釋之
    必要者而言。蓋適用簡易程序之事件，因其訟爭金額不高，
    或通常不致牽涉複雜之法律問題，基於訴訟經濟之考量，本
    以不得上訴第三審為原則，惟若為避免法律見解歧異，維持
    法律之安定，暨賡續法官造法之可能性，倘訟爭之簡易事件
    中，涉有「原則上重要性」之法律爭議，遂例外准許提起第
    三審上訴，俾使第三審法院得有解決此等法律爭議之機會。
    因此，倘訟爭之法律問題並非必須最高法院加以闡釋之意義
    重大問題，自無所謂「原則上重要性」可言。
二、本件上訴人提起第三審上訴，上訴意旨略以：
（一）關於被上訴人安順富第公寓大廈管理委員會部份：
    1.緣上訴人於民國94年3月1日起受雇於被上訴人安順富第公
      寓大廈管理委員會，擔任安順富第公寓大廈之管理員。每
      月薪資新台幣15,000元。其間上訴人工作認真，盡忠職守
      ，為維護安順富第公寓大廈住戶之權益不宜餘力。豈料，
      安順富第公寓大廈管理委員會竟在上訴人毫無可歸責事由
      之情形下，於95年4月6日將上訴人解職，並立即將解職公
      告張貼周知。經查，本件關於上訴人解任與否，既已經95
      年3月26日之安順富第公寓大廈區分所有權人會議決議，
      該決議係未通過等情，為安順富第公寓大廈管理委員會所
      不爭執，則安順富第公寓大廈管理委員會就該事項自不得
      違反該決議。本件安順富第公寓大廈管理委員會於違反上
      開區分所有權人決議之情形下，終止其與上訴人問之僱傭
      契約，該意思表示對於住戶不生效力，此業經第一審法院
      （臺灣臺南地方法院臺南簡易庭）判決在案。
    2.第二審法院（臺灣臺南地方法院普通庭）廢棄第一審判決
      認被上訴人安順富第公寓大廈管理委員會於95年4月6日之
      解僱（終止僱傭關係）為有效，其理由謂：「查上訴人安
      順富第管委會自95年3月26日區分所有權人決議之後，已
      遵守決議繼續僱佣被上訴人乙○○，並持續與被上訴人乙○○就上班時間協商三次，均未達成一致之共識，此有上
      訴人安順富第管委會提出95年4月6日兩造對話內容錄音譯
      文可憑（見原審卷第30至32頁之錄音譯文），並經證人即
      安順富第管委會另名委員丙○○到庭證述在卷（見本院卷
      第47頁）。按公寓大廈管理員係屬於其他社會服務業，依
      行政院勞工委員87年12月31日（87）台勞動一字第059605
      號函略以：『公告藝文業等各業及工作者不適用勞動基準
      法，……不適用之各業：(二)其他社會服務業。』，自非勞
      動基準法之適用範圍，此有上訴人安順富第管委會提出台
      南市政府96年7月24日南市勞動字第09615532260 號函在
      卷可憑（見本院卷第17頁），此時即應適用一般法即民法
      之相關規定。民法第488條第2項前段規定，僱傭未定期限
      ，亦不能依勞務之性質或目的定其期限者，各當事人得隨
      時終止契約。上訴人安順富第管委會於95年4月6日因與被
      上訴人乙○○就上班時間無法達成一致之協議，遂於當日
      解僱被上訴人，此為兩造所不爭執。按所謂『得隨時終止
      契約』，即是可以不附任何理由，或不論是否可歸責，均
      可依法行使終止權，被上訴人雖辯稱其並非不同意工作時
      間之調整，而係就被上訴人多上班的半小時應如何給付被
      上訴人酬勞，兩造仍在協調云云，惟上訴人管委會本其職
      權得依法行使終止權，上開問題即非所問。揆諸前開說明
      ，兩造之僱傭關係應於95年4月6日終止。」云云。
    3.惟查關於公寓大廈之管理，立法院訂有公寓大廈管理條例
      以資遵循，故該條例應為民法之特別法，依法應優先適用
      。茲查公寓大廈管理條例第36條第1款及第9款規定：「管
      理委員會之職務如下：一、區分所有權人會議決議事項之
      執行。……九、管理服務人之委任、僱傭及監督。」，另
      第37條規定：「管理委員會會議決議之內容不得違反本條
      例、規約或區分所有權人會議決議。」本件被上訴人安順
      富第公寓大廈管理委員會，雖於95年3月26日就是否解僱
      上訴人，召開區分所有權人會議，但表決結果，決議為未
      通過，此為兩造所不爭執之事項，依上開規定，該管理委
      員會自應遵守，不得違反。其違反該決議，而解僱上訴人
      ，自不生效力。苟認該決議未達該條例第31條法定人數之
      出席及表決，而未獲致決議，亦應依同條例第32條之規定
      ，重新召開會議，再為表決，而不得逕以管理委員會之名
      義，解僱上訴人。況該管理委員會，並未經召開管理委員
      會及表決之程序，其法定代理人竟以自己之意思，解僱上
      訴人，依法應不生解僱之效力。乃原審法院未究上情，遽
      以上述判決理由認被上訴人安順富第公寓大廈管理委員會
      之解僱（終止）為有效，其適用法規，顯有違誤，是其判
      決，自屬違背法令。
（二）關於被上訴人甲○○部份：
    1.被上訴人甲○○明知上訴人擔任安順富第公寓大廈管理員
      期間工作認真、表現良好，且明知在大樓電梯內及警衛室
      公告欄張貼公告定可使住戶知悉公告之內容。豈料，被上
      訴人甲○○竟為使安順富第公寓大廈之住戶對上訴人產生
      負面觀感進而同意將上訴人解僱，竟於95年4月6日起在大
      樓電梯內及公告欄張貼不實之內容，此已對上訴人之名譽
      造成不當之貶損。此第一審判決亦認「……按『名譽』為
      個人在社會上享有一般人對其品德、聲望或信譽等所加之
      評價，屬於個人在社會上所受之價值判斷。因此名譽有無
      受損害，應以社會上對其評價是否貶損為斷（最高法院90
      年度台上字第1814號判決參照）。準此，被上訴人在不特
      定人得出入之大廈電梯及管理員室公告欄上張貼內容含有
      『2、林：住戶反應，蚊子很多，我們要噴殺蟲劑滅蚊。
      謝：那都有毒性，那有人按怎樣誰負責（要求要簽切結書
      ，是自己怕死吧）。3、林：前棟六樓電燈壞了，燈我買
      回來了，請你換一下。謝：喔！那要找人（水電）來換…
      （大工程喔！還是錢多啊）。12、林：郭先生說已有5～6
      封掛號沒領到了。謝：哪按內伊白賊啦，我只領到2～3張
      招領單而已。13、林：有人看到你上班時間與你太太在守
      衛室門口跳恰恰。謝：哪有啦！那是在運動啦！……他去
      向128號一樓陳先生說，要他走，要3個月的遣散費，我們
      的管理員是一位要他做事我們要立切結書，要他配合上班
      時間要全部住戶同意，住戶會議出席人數到一半那決議不
      能代表住戶，要他走要拿錢請他走，有住戶反應上班時間
      在培安路看到過年沒給年終還興師問罪，嫌棄我們送的禮
      不好，等3～5年後，他可能還會要求退休金，我看還他有
      人支持他，這是什麼世界啊……』以及『本大樓管理員因
      上班時間與交辦工作無法配合住戶要求，予以解職不再續
      聘……由於管理員（謝先生）仍把持管理室鎖匙不交，堅
      稱要繼續，我們絕不再支薪……』之公告，客觀上足以使
      原告被指為品德不良，其原所建立之聲望必有減損，信譽
      勢必因此低落，被上訴人之行為，於客觀上已造成上訴人
      名譽之損害。」。
    2.原審不准上訴人該部分之請求，其理由謂：「按不論是資
      遣費或退休金之請求，均是勞動基準法上勞工合法之權利
      ，姑不論上訴人乙○○是否適用勞動基準法，稱其欲請求
      資遣費、退休金，並不至使其在社會上之評價受到貶損，
      故被上訴人甲○○雖在公告上記載該內容，且內容有誤，
      但不能認為已對上訴人乙○○名譽造成損害。」及「經查
      ，經證人丙○○於原院審理時結證稱，上開公告之內容除
      關於上訴人乙○○求資遣費之部分外，其餘均為真實（見
      原審卷第71頁），並於本院審理時到庭證稱：『（問：關
      於遣散費是如何知道有錯？）我是告訴甲○○說陳太太說
      如果要開除他就要給遣散費，因我當時在做手工，沒有說
      明是哪個陳太太，甲○○就誤以為是一樓的陳先生，以致
      於作出錯誤的公告，所以我一看到錯誤，就馬上打給甲○○說不是一樓的陳先生說的。（問：乙○○在過年時要求
      要發給年終獎金嗎？）是謝的女兒打給我，問說為何沒有
      年終獎金，我回答她因謝先生未做滿一年，故沒有獎金，
      但我們有送禮給他，但是其他住戶有聽到謝先生在抱怨說
      「買那個爛東西」，其他的住戶轉述給我聽的。（問：乙○○是否要求退休時要有退休金？）他沒有這樣說。（問
      ：在公告上提及乙○○「要他做事要立切結書」是指何事
      ？）…因為地下室是放車子的地方，如果噴了殺蟲劑，住
      戶下去牽車子發生中毒的意外，謝先生要我們簽切結書切
      結這件事與他無關。…（問：解僱謝先生後，他是否有不
      交出管理室的鑰匙？）有，目前他還未交出。…這三次協
      調我都在場。協調不成主要是因為時間不能配合，因為郵
      差都是在12點至1點送信來，若他休息那段時間，掛號信
      件就收不到。（問：解僱決定妳是否同意？）對。林先生
      有事會找我商量後才作出決定。』等語（見本院卷第45至
      48頁），核與被上訴人甲○○主張相符。雖上訴人抗辯稱
      上訴人甲○○虛構上訴人上班時間無法配合住戶要求一節
      云云，惟上訴人乙○○之上班時間早上7：30至下午5：00
      ，中午可以休息半小時用餐，因乙○○往往回家吃飯或外
      出買便當，花費一小時的時間，使中午12：00至1：00 間
      郵差送郵件時，因管理室無人收件，致住戶多次未領到掛
      號函件等情，已經證人丙○○證述在卷，且有上訴人甲○○、被上訴人乙○○於95年4月6日之對話錄音譯文在卷可
      憑（見原審卷第30至32頁），上開公告內容並非虛構。綜
      上所陳，被上訴人甲○○於公告上所載之內容，除有關退
      休金、資遣費部分之陳述外，均屬真正，而該內容均與被
      上訴人甲○○執行大廈管理委員會主任委員職務與上訴人
      乙○○執行管理員職務相關，更係區分所有權人會議與管
      委會均本其職責作出意思相左決定之關鍵時刻，故上開討
      論並非僅涉私德，而為可受公評之事，揆諸前開說明，應
      有刑法第310條第3項之阻卻違法事由，被上訴人甲○○張
      貼該公告，尚難認為係不法之行為」云云。
    3.按「因故意或過失，不法侵害他人之權利者，負損害賠償
      責任。故意以背於善良風俗之方法，加損害於他人者亦同
      。」、「不法侵害他人之身體、健康、名譽、自由、信用
      、隱私、貞操，或不法侵害其他人格法益而情節重大者，
      被害人雖非財產上之損害，亦得請求賠償相當之金額。其
      名譽被侵害者，並得請求回復名譽之適當處分。」，民法
      第184條第1項及第195條第1項定有明文。查上訴人擔任安
      順富第公寓大廈管理員期間盡忠職守，竟遭被上訴人甲○○不實指控，更使上訴人同為安順富第公寓大廈住戶之女
      兒遭人議論，此已使為人正直認真之上訴人遭受莫名之冤
      。再查，就被上訴人誣指上訴人要求遣散費一事，被上訴
      人雖於其後曾於電梯中張貼訂正啟示，然，被上訴人所貼
      之訂正啟示上僅說明：「（他去向128號一樓陳先生說，
      要他走，要3個月的遣散費）以上有誤訂正為（132號4樓
      楊小姐說要給3至4萬遣散費）不查之處，在此向陳先生致
      歉。」被上訴人既知自己所為不實公告已對他人造成損害
      ，何以於公告中僅向陳先生致歉，然卻未對最大的受害者
      即上訴人致歉，被上訴人特意未向上訴人致歉之行為，意
      在留給住戶質疑空間，其更正是否真達更正效果及是否出
      於真意已有疑義。另被上訴人在明知公告內容有誤後，其
      訂正啟示未特別以醒目之字體或顏色為之，亦未重新繕打
      原公告內容，致此錯誤公告一再遭住戶閱覽，不達更正效
      用，反加深住戶誤解。再則於被上訴人張貼更正啟示後，
      住戶楊小姐則接續張貼『林先生：我從沒說過要拿出3 、
      4萬給管理員，我只說：「看誰開除管理員就自己拿錢出
      來當遣散費，不要動用管理費，否則我就不繳管理費了」
      』。再次否認被上訴人更正公告內容之真實性，被上訴人
      公告內容既為同大樓住戶所言，則就公告內容真實性向住
      戶求證並不困難，如此一再重覆錯誤更正，已令大樓住戶
      對上訴人產生負面觀感，且被上訴人刻意不為求證動作，
      即將明知不實內容事項登載公告，該內容所示已涉及上訴
      人私德，並侵害上訴人之名譽，且被上訴人惡意公告不實
      事項之行為，已非法律所應保護之善意行為，即使公告事
      項為可受公評之事，亦不受法律保護，自應認被上訴人是
      項行為構成不法。末查，被上訴人於系爭公告中除誣指上
      訴人要求遣散費一事外，並虛構上訴人「上班時間與交辦
      工作無法配合住戶要求」一情，實則安順富第公寓大廈管
      理委員會主任即被上訴人要求變更上訴人上班時間，其要
      求變更內容加長被告工作時間，且不欲增加上訴人薪水，
      上訴人對此雖不滿意，但因對安順富第公寓大廈有著自己
      家園的心情，且自己女兒亦住於安順富第公寓大廈管理委
      員會，故勉強同意，但對變更後確實工作時間、內容與被
      上訴人仍在磋商中，然被上訴人因個人私怨，卻片面登載
      ，造成其他住戶誤解，客觀上已造成上訴人名譽上損害。
      被上訴人出於惡意對明知不實事項仍登載公告，上訴人請
      求被上訴人甲○○給付10萬元之精神慰撫金，應屬合理適
      當。另為使上訴人名譽回復，被上訴人甲○○更應將附件
      一之內容張貼於大樓電梯及警衛室公告欄，以回復上訴人
      之名譽。茲原審竟以前述理由認被上訴人不構成侵權行為
      而駁回上訴人之請求，其認事顯有不依證據之違背法令。
（三）聲明：
    1.原判決廢棄。
    2.確認上訴人與被上訴人安順富第公寓大廈管理委員會間之
      僱傭關係存在。
    3.被上訴人安順富第公寓大廈管理委員會應給付上訴人新台
      幣45,000元，及自起訴狀繕本送達翌日起至清償日止，按
      週年利率百分之五計算之利息，並應自民國95年7 月1日
      起至僱傭關係終止之日止，按月給付上訴人15,000元。
    4.被上訴人甲○○應給付上訴人新台幣100,000元及自起訴
      狀繕本送達之翌日起至清償日止，按年息百分之五計算之
      利息。
    5.被上訴人甲○○應將附件一之道歉啟事內容連續三週張貼
      於大樓電梯內及警衛室公告欄。
    6.第一、二、三審訴訟費用由被上訴人負擔。
（四）綜上所述，原判決之適用法規，顯有錯誤，爰懇請鈞院判
      決如上訴聲明，以維上訴人之權益，至感法便。
三、經查本件上訴人不服本院民事庭於97年10月22日就上訴人之
    上訴所為判決，於97年11月12日提起上訴，其上訴理由狀內
    雖表明原判決適用法規顯有錯誤、認事顯有不依證據之違背
    法令，而有判決不適用法規或適用不當之違背法令云云。惟
    查：本件上訴人起訴時係請求確認與被上訴人安順富第公寓
    大廈管理委員會間之僱傭關係存在、給付薪資及依侵權行為
    法則請求被上訴人甲○○回復名譽並將公告張貼公告欄，另
    請求賠償精神慰撫金；本院第一審判決認上訴人請求確認與
    被上訴人安順富第公寓大廈管理委員會間之僱傭契約存在為
    有理由，並應給付積欠上訴人之薪資及法定遲延利息；至上
    訴人請求被上訴人甲○○給付上訴人精神慰撫金及回復名譽
    並將公告張貼公告欄，為無理由，則駁回上訴人之訴。兩造
    均不服，對之提起上訴，上訴人其上訴時則略以：被上訴人
    甲○○在不特定人得出入之電梯及公告欄張貼不實之公告，
    減損上訴人之聲望、並使信譽低落，已造成上訴人信用之損
    害云云，為其論據；被上訴人安順富第公寓大廈管理委員會
    上訴時則略以：被上訴人安順富第公寓大廈之區分所有人會
    議並未作成不同意解雇上訴人乙○○之決議等語，為其論據
    。惟本件兩造已就所爭執之被上訴人安順富第大廈管理委員
    會解僱上訴人之效力及被上訴人甲○○有無構成侵權行為之
    情事，依卷內所有證據資料互為辯論，本院並於判決理由中
    詳論准駁之理由。上訴人猶執陳詞，就原判決事實認定有所
    爭執，且本件經核亦無所涉及之法律見解具有原則上重要性
    之情事，依民事訴訟法第436條之3第2項規定，其提起第三
    審上訴，自不應准許。
四、綜上，上訴意旨無非均在指摘本院前揭第二審判決取捨證據
    、認定事實之職權行使為不當，並無所涉及之法律見解具有
    原則上重要性之情事，上訴人提起第三審上訴，自不應許可
    ，其上訴難謂合法，應予駁回。
五、據上論結，本件上訴為不合法。依民事訴訟法第436條之3第
    3 項、第95條、第78條，裁定如主文。
中    華    民    國    98    年    3     月    6     日
                  民事第二庭審判長    法  官  林念祖
                                      法  官  李杭倫
                                      法  官  張麗娟
以上正本證明與原本無異。
如不服本裁定，應於送達後10日內向本院提出抗告狀，並應繳納
抗告費新台幣1,000元整。
中    華    民    國    98    年    3     月    6     日
                                      書記官  楊宗倫


司法院資訊處製作；財團法人民間司法改革基金會備份。
